【裁判字號】    89,台上,235
【裁判日期】    890121
【裁判案由】    拆屋還地
【裁判全文】
最高法院民事判決                                八十九年度台上字第二三五號
    上  訴  人  亞洲信託投資股份有限公司
    法定代理人  陳思明
    訴訟代理人  陳明暉律師
    複 代理 人  郭令立律師
    被 上訴 人  甲○○
    訴訟代理人  廖國源
右當事人間請求拆屋還地事件，上訴人對於中華民國八十七年十二月二十九日台灣高
等法院第二審判決（八十七年度上字第一一二二號），提起上訴，本院判決如左：
    主  文
原判決除假執行部分外廢棄，發回台灣高等法院。
    理  由
本件上訴人主張：坐落桃園縣龍潭鄉○○段二坪小段一三六－四四、－四五、－四六
、－四七、－四八、－四九、－五○號等七筆土地（下稱系爭土地）原為訴外人廖德
興所有，於民國五十九年間，與建商即訴外人王勝重簽訂合建契約，由廖德興提供系
爭土地與王勝重興建房屋，嗣廖德興將系爭土地出售與訴外人周武紡織股份有限公司
（下稱周武公司），輾轉讓售與伊，並將合建契約讓與於伊。而訴外人王勝重於六十
二年四月一日亦將合建契約讓渡予被上訴人，被上訴人在系爭土地如第一審判決附圖
所示Ａ部分面積八十平方公尺、Ｂ部分面積七十六平方公尺、Ｃ部分面積七十五平方
公尺、Ｄ部分七十九平方公尺、Ｅ部分面積七十八平方公尺、Ｆ部分面積七十五平方
公尺、Ｇ部分面積七十六平方公尺上興建房屋（下稱系爭建物），惟因部分占用公有
土地，而遭勒令停工，致逾建照規定之建築期限，使建築執照失效，無法取得使用執
照，不能辦理保存登記，被上訴人已無法依約給付合法產權之房屋予伊，有給付不能
之情形，伊自得依民法第二百二十六條第一項、第二百五十六條之規定解除合建契約
，伊乃於八十六年五月二十二日以存證信函向被上訴人為解約之意思表示等情，爰依
上開解除契約之法律關係及民法第七百六十七條之規定，求為命被上訴人拆除系爭建
物，返還系爭土地與伊之判決。
被上訴人則以：系爭合建契約為合夥契約，依法不得讓與；上訴人既不能舉證證明其
承受該契約，自無解約權利；又伊無違約，並無給付不能之情事，上訴人解除契約，
於法即屬無據。伊係依該合建契約在系爭土地上建屋，即非無權占有等語，資為抗辯
。
原審將第一審所為上訴人勝訴之判決廢棄，改判駁回其訴，無非以：查依系爭合建契
約內容，當事人雙方互有權利義務。上訴人主張周武公司將依該契約所生之合建權利
讓與於伊，果係如此，此項合建權利當然包括周武公司對於被上訴人所負之債務在內
。此種當事人之一方將其因契約所生之權利義務，概括的讓與上訴人承受，係屬契約
承擔，與單純的債權讓與不同，非經被上訴人之承認，對於被上訴人不生效力。而被
上訴人於八十六年五月二十七日寄出之龍潭太平郵局第十二號存證信函內容觀之，尚
無承認之意，上訴人執該信函謂被上訴人已承認其契約承擔，即非可採。且依上訴人
之主張，係於八十六年五月二十二日以存證信函向被上訴人為解約意思表示，被上訴
人於二十三日收受，在上訴人所稱被上訴人八十六年五月二十七日承認其契約承擔之
前，是縱認上訴人合法承擔系爭合建契約，上訴人之解除契約亦不生效力。上訴人又
不能舉證證明在八十六年五月二十三日之前被上訴人已承認其承擔該合建契約之事實
。則上訴人依解除契約之法律關係，請求被上訴人拆屋還地，即屬無據。又被上訴人
係基於系爭合建契約在系爭土地上建築系爭建物，為兩造所不爭。上訴人主張其概括
承受系爭合建契約，依約自應提供系爭土地與被上訴人使用，即難認被上訴人無權占
有。縱上訴人以土地所有人之地位，主張被上訴人無權占有，惟土地與房屋為各別之
不動產，得單獨為交易之標的，房屋之性質不能與土地使用權分離而存在，亦即使用
房屋必須使用基地。上訴人之前前手廖德興出具使用同意書及有關證明予建商以便申
請建築執照，為上訴人所自認。則上訴人取得系爭土地明知有建屋，有默許系爭房屋
繼續使用系爭土地之情事，不得指被上訴人無權占有，據以請求拆屋還地。綜上所述
，上訴人本於解除合建契約之法律關係及依民法第七百六十七條之規定，請求被上訴
人拆屋還地，為無理由，不應准許等詞，為其判斷之基礎。
查當事人之一方將其因契約所生之權利義務，概括的讓與第三人承受者，係屬契約承
擔，與單純的債權讓與不同，非經他方之承認，對他方不生效力。本件上訴人輾轉受
訴外人廖德興、周武公司等概括的讓與系爭合建契約，係屬契約承擔，為原審合法確
定之事實。而依上訴人提出被上訴人於八十六年五月二十七日以龍潭太平郵局地十二
號存證信函覆上訴人之委任人陳明暉律師記載：「前楊嘉倫律師曾來函及亞洲信託投
資股份有限公司盧副理數次與本人（即被上訴人）電話接談或當面洽談等事由知之甚
詳，本人前曾函覆在案，請依契約書等之規定來辦理為荷。」等語（見一審卷三九頁
反面、四○頁、八三頁反面、八四頁）。則上開函件被上訴人既明示其前曾函請上訴
人依契約書之規定辦理，能否謂被上訴人在該函寄出之前未承認上訴人受讓系爭合建
契約，非無研求餘地。原審未詳查審究，徒以該函內容尚無承認之意，而為不利於上
訴人之認定，尚嫌速斷。次查，原判決先認定周武公司將系爭合建契約概括的讓與上
訴人承受，係屬契約承擔，非經被上訴人之承認，對於被上訴人不生效力，被上訴人
上開存證信函內容觀之，尚無承認之意，上訴人執該信函謂被上訴人已承認其契約承
擔，即非可採（見原判決理由欄第六頁六行至第十七行）；繼又謂被上訴人係基於系
爭合建契約在系爭土地上建築系爭建物，上訴人主張其概括承受系爭合建契約，依約
自應提供系爭土地與被上訴人使用，即難認被上訴人無權占有云云（見原判決理由欄
第七頁第六行至第八行），其上述論斷，自屬前後矛盾。末查，原地主廖德興出具使
用同意書及有關證明予建商即被上訴人前手王勝重在系爭土地上建築系爭房屋，固係
屬實，核其性質，無非係使用借貸關係。就原地主而言，固受有此負擔，惟使用借貸
非如租賃之有民法第四百二十五條之規定，被上訴人是否得以上訴人之前前手廖德興
同意其前手王勝重使用系爭土地而主張對系爭土地現在所有權人之上訴人有使用該土
地之權利，亦有待推敲（參照本院五十九年台上字第二四九○號判例）。原審未說明
其法律依據，遽以上訴人取得系爭土地明知有建屋，有默許系爭房屋繼續使用系爭土
地之情事為理由，而為上訴人不利之判斷，亦有未合。上訴論旨，指摘原判決不當，
求予廢棄，非無理由。
據上論結，本件上訴為有理由。依民事訴訟法第四百七十七條第一項、第四百七十八
條第一項、判決如主文。
中      華      民      國    八十九    年      一      月    二十一    日
                              最高法院民事第二庭
                                  審判長法官  曾  桂  香
                                        法官  劉  延  村
                                        法官  徐  璧  湖
                                        法官  劉  福  聲
                                        法官  黃  秀  得
      右正本證明與原本無異
                                              書  記  官
中      華      民      國    八十九    年      二      月      一      日


司法院資訊處製作；財團法人民間司法改革基金會備份。
